臺北高等行政法院判決
　　　　　　　　　　　　　　　　　　 93年度訴字第02374號
　　　　　　　　　　　　　　　.
原　　　告　甲○○
訴訟代理人　許秀川（會計師）
被　　　告　台北市稅捐稽徵處
代　表　人　乙○○（處長）
訴訟代理人　丁○○
　　　　　　丙○○
上列當事人間因地價稅事件，原告不服台北市政府中華民國93年
5月26日府訴字第09312875900號訴願決定，提起行政訴訟。本院
判決如下：
　　主  文
原告之訴駁回。
訴訟費用由原告負擔。
　　事  實
一、事實概要：
    原告所有台北市○○區○○段3小段136地號等23筆土地，其
    中17筆土地經被告所屬文山分處核定免徵地價稅，另文山區
    ○○段3小段136、151之8、197、235、236及頭廷段2小段
    311地號等6筆持分土地，經被告所屬文山分處核定民國92年
    地價稅計新台幣（下同）1,575,469元。原告不服，申經復
    查結果，未獲變更，提起訴願，經遭駁回，遂向本院提起行
    政訴訟。
二、兩造聲明：
　(一)原告聲明求為判決：
    1.訴願決定及原處分均撤銷。
    2.訴訟費用由被告負擔。
　(二)被告聲明求為判決：
    原告之訴駁回，訴訟費用由原告負擔。
三、兩造之爭點：
　(一)原告主張之理由：
    1.依土地稅法第4條規定：「土地有左列情形之一者，主管
      稽徵機關得指定土地使用人負責代繳其使用部分之地價稅
      或田賦：1、納稅義務人行蹤不明者。2、權屬不明者。3
      、無人管理者。4、土地所有權人申請由占有人代繳者。
      」。
    2.公訓段3小段136地號土地，既為台北市○○路185巷1弄2
      號等建物座落基地，同小段151-8地號既為台北市○○路3
      段207巷18弄1號等建物座落基地，依土地稅法第4條第1項
      第4款規定，應向土地使用人發單課稅。
    3.公訓段3小段197地號，被告雖稱位於台北市政府工務局核
      發之73使字第1268號使用執照之建物法定保留地，惟土地
      登記謄本並無此項記載。又稱現為興隆路3段219號旁車庫
      ，依土地稅法第4條第1項第4款規定，應向該車庫土地使
      用人發單課稅，又該土地地目為林，且車庫後種植樹木並
      非庭院用地，依土地稅法第22條但書規定仍作農業使用，
      似應改課田賦。
    4.公訓段3小段235、236地號土地，被告雖稱為台北市○○
      路○段，臨223-10號等建物用地，惟土地登記謄本並無此
      項記載，依土地稅法第4條第1項第4款規定，應向使用人
      發單課稅。
    5.頭廷段2小段311地號，土地面積319平方公尺。原告另案
      92訴3734號地價稅事件，經鈞院會同原告、被告及地政事
      務所現場勘案，並經地政事務所測量結果，其中89平方公
      尺供道路用地使用，依土地稅減免規則第9條規定：「無
      償供公共使用之私有土地，經查明屬實者，在使用期間內
      ，地價稅或田賦全免」，又依土地稅減免規則第22條但書
      第5款規定，合於左列規定者．．．免由土地所有權人或
      典權人申請「5、私有無償提供公共巷道或廣場用地，應
      由工務建設主管機關或各鄉鎮市公所建設單位，列冊送稽
      徵機關辦理。」
　(二)被告主張之理由：
    1.按土地稅法第14條規定：「已規定地價之土地，除依第22
      條規定課徵田賦者外，應課徵地價稅。」土地稅減免規則
      第4條規定：「本規則所稱供公共使用之土地，係指供公
      眾使用，不限定特定人使用之土地。」第9條規定：「無
      償供公共使用之私有土地，經查明屬實者，在使用期間內
      ，地價稅或田賦全免。但其屬建造房屋應保留之空地部分
      ，不予免徵。」第11條規定：「都市計畫公共設施保留地
      ，在保留期間未作任何使用並與使用中之土地隔離者，地
      價稅或田賦全免。」
    2.查原告所有系爭6筆土地經被告所屬文山分處核定按一般
      用地稅率課徵地價稅，分述如下：文山區○○段○○段136
      地號及同段同小段151之8地號持分土地，地目為建地，土
      地使用分區屬第二種住宅區，分別為台北市○○路3段185
      巷1弄2號2樓及興隆路3段207巷18弄1號2樓等建物之基地
      坐落土地；公訓段3小段197地號土地，地目為林地，土地
      使用分區屬第二種住宅區，83年公共設施完竣，領有台北
      市政府工務局核發之73使字第1268號使用執照之建物法定
      保留地；公訓段3小段235及236地號土地，地目為建地，
      土地使用分區屬第二種住宅區，83年公共設施完竣；頭廷
      段2小段311地號土地，地目為建地，土地使用分區屬第二
      種住宅區，86年公共設施完竣，此有土地使用分區查詢及
      臺北市地籍地價地籍圖資料查詢畫面、台北市都市土地卡
      及臺北市政府工務局建築管理處90年3月12日北市工建照
      字第9061104600號函、臺北市都市發展局90年10月3日北
      市都2字第9022423200號函影本附卷可稽，被告所屬文山
      分處據以核定課徵92年地價稅，洵屬有據。
    3.有關原告主張文山區○○段○○段136、151之8、197、235
      及236地號等5筆土地，符合土地稅法第4條第1項第4款規
      定，應向土地使用人發單課稅乙節。依財政部71年10月7
      日台財稅第37377號函釋：「土地所有權人依照土地稅法
      第4條第1項第4款規定，申請由占有人代繳地價稅案件，
      應由申請人檢附占有人姓名、住址、土地坐落及占有面積
      等有關資料向稽徵機關提出申請始予辦理分單手續。．．
      ．」規定，原告應先檢附占有人相關資料向稽徵機關提出
      申請始予辦理，且此部分並非原復查決定審究之範圍。原
      告提起訴願後，被告所屬文山分處業於93年4月22日以北
      市稽文山甲字第09360353500號函請原告檢附占有人相關
      資料至該分處，惟原告迄未辦理，本件未經核准由占有人
      代繳前，仍應以土地所有權人為納稅義務人，並無不合。
    4.原告主張頭廷段2小段311地號土地為社區○○○道路用地
      ，應依土地稅減免規則第9條規定免稅乙節。按土地稅減
      免規則第4條規定：「本規則所稱供公共使用之土地，係
      指供公眾使用，不限定特定人使用之土地。」同規則第9
      條規定：「無償供公共使用之私有土地，經查明屬實者，
      在使用期間內，地價稅或田賦全免。但其屬建造房屋應保
      留之空地部分，不予免徵。」同規則第22條第5款規定：
      「依第7條至第17條規定申請減免地價稅或田賦者，公有
      土地應由管理機關，私有土地應由所有權人或典權人，造
      具清冊檢同有關證明文件向直轄市、縣（市）主管稽徵機
      關為之。但合於左列規定者，應由稽徵機關依通報資料逕
      行辦理或由用地機關函請稽徵機關辦理，免由土地所有權
      人或典權人申請。．．．5、私有無償提供公共巷道或廣
      場用地（應由工務、建設主管機關或各鄉鎮市（區）公所
      建設單位，列冊送稽徵機關辦理）。」土地稅減免規則第
      24條規定：「合於第7條至第17條規定申請減免地價稅或
      田賦者，應於每年（期）開徵40日前提出申請；逾期申請
      者，自申請之次年（期）起減免。．．．」財政部71年4
      月6日台財稅第32305號函釋：「主旨：關於所報土地稅減
      免規則第22條第1項但書規定免徵地價稅或田賦之認定，
      未列載於建物所有權狀上之10公尺以下巷道用地隨同建築
      基地移轉時，適用優惠稅率課徵土地增值稅之認定及地政
      與稅務機關之連繫問題等經貴局邀集省市稅務及地政機關
      會商結論，核復如說明。說明：．．．私有無償提供之巷
      道用地，其屬完成都市計畫法定程序者，以供公共通行之
      事實為依據，列冊送稽徵機關逕行辦理減免。至於私設巷
      道如未經土地所有權人表示願無償提供使用，則因無資料
      可稽，故無從列冊送稽徵機關，仍應由土地所有權人申請
      核定再憑減免。．．．」本件就該筆土地是否為私有土地
      供公共巷道及社區公園使用及該筆土地目前是否由公務機
      關負責維修乙節，業經被告詢經台北市政府工務局養護工
      程處於93年9月20日以北市○○路字第09365222400號函復
      被告略以：「．．．說明：2、經查文山區○○段○○段31
      1地號土地都市計畫使用分區為『第二種住宅區』屬私有
      地，該筆土地目前本處尚未接管維護。」則依前揭財政部
      函釋意旨，系爭土地私設巷道部分既未完成都市計畫法定
      程序，雖供公共通行，如未經土地所有權人表示願無償提
      供使用，則因無資料可稽，故無從列冊送稽徵機關，仍應
      由土地所有權人依同規則第24條規定檢附有關資料於地價
      稅開徵40日前提出申請，再憑核定。經查原告並未於92年
      地價稅開徵前40日即92年8月22日以前向被告所屬文山分
      處提出申請，其未經土地所有權人申請者，仍應依法課徵
      92年地價稅。
    5.綜上所述，原告之訴應認為無理由，請判決駁回原告之訴
      等語。
　　理  由
一、按土地稅法第14條規定：「已規定地價之土地，除依第22條
    規定課徵田賦者外，應課徵地價稅。」本件原告所有坐落台
    北市○○區○○段3小段136地號及同段同小段151之8地號持
    分土地，地目為建地，土地使用分區屬第二種住宅區，分別
    為台北市○○路3段185巷1弄2號2樓及興隆路3段207巷18 弄
    1號2樓等建物之基地坐落土地；同區○○段○○段197地號土
    地，地目為林地，土地使用分區屬第二種住宅區，83年公共
    設施完竣，領有台北市政府工務局核發之73使字第1268號使
    用執照之建物法定保留地；同區○○段○○段235及236地號
    土地，地目為建地，土地使用分區屬第二種住宅區，83年公
    共設施完竣；同區○○段○○段311地號土地，地目為建地，
    土地使用分區屬第二種住宅區，86年公共設施完竣，此有土
    地使用分區查詢及臺北市地籍地價地籍圖資料查詢畫面、台
    北市都市土地卡及臺北市政府工務局建築管理處90年3月12
    日北市工建照字第9061104600號函、臺北市都市發展局90
    年10月3日北市都2字第9022423200號函影本附卷可稽，依首
    開法律之規定自應課徵地價稅。
二、原告雖主張上開土地為第3人占有，被告應向占有人發單課
    徵云云。查土地稅法第4條第1項第4款固規定，土地所有權
    人申請由占有人代繳者，主管稽徵機關得指定土地使用人負
    責代繳其使用部分之地價稅或田賦，惟土地實際究由何人占
    有使用，稽徵機關無從得知，納稅義務人對其所有土地被何
    人占有，理應較稽徵機關明瞭，且如土地係被無權占有，依
    法土地所有權人對占有人，有訴請返還之權利，是土地所有
    權人如申請稽徵機關改向占有人課徵地價稅者，自有協力提
    出占有人姓名、住址、土地坐落及占有面積等有關資料予稽
    徵機關之義務，故財政部71年10月7日台財稅第37377號函釋
    ：「土地所有權人依照土地稅法第4條第1項第4款規定，申
    請由占有人代繳地價稅案件，應由申請人檢附占有人姓名、
    住址、土地坐落及占有面積等有關資料向稽徵機關提出申請
    始予辦理分單手續。．．．」符合舉證責任分配之法理，被
    告自得予以適用。系爭公訓段3小段136、151之8、197、235
    及236地號等5筆土地，原告在提起訴願前，從未檢附占有人
    相關資料向稽徵機關申請向占有人課後地價稅，原告提起訴
    願後作此主張，被告所屬文山分處於93年4月22日以北市稽
    文山甲字第09360353500號函請原告檢附占有人相關資料至
    該分處，而原告迄未辦理，此有該函附在原處分卷可稽，並
    為原告所不爭，則本件未經核准由占有人代繳前，被告以土
    地所有權人為納稅義務人，對之課徵地價稅於法並無不合。
    至於系爭公訓段3小段197地號土地，原告稱地目為林，目前
    係作車庫使用，車庫後種植樹林，係屬仍作農業使用，依土
    地稅法第22條但書規定，應課徵田賦云云一節，查上開土地
    使用分區屬第二種住宅區，83年公共設施完竣，領有台北市
    政府工務局核發之73使字第1268號使用執照之建物法定保留
    地，已見前述，則依土地稅法第14條規定自應課徵地價稅，
    所訴顯係誤解法律之規定。
三、次查原告主張系爭頭廷段2小段311地號土地為社區○○○道
    路用地，應依土地稅減免規則第9條規定免稅乙節。按土地
    稅減免規則第4條規定：「本規則所稱供公共使用之土地，
    係指供公眾使用，不限定特定人使用之土地。」同規則第9
    條規定：「無償供公共使用之私有土地，經查明屬實者，在
    使用期間內，地價稅或田賦全免。但其屬建造房屋應保留之
    空地部分，不予免徵。」同規則第22條第5款規定：「依第7
    條至第17條規定『申請』減免地價稅或田賦者，公有土地應
    由管理機關，私有土地應由所有權人或典權人，造具清冊檢
    同有關證明文件向直轄市、縣（市）主管稽徵機關為之。但
    合於左列規定者，應由稽徵機關依通報資料逕行辦理或由用
    地機關函請稽徵機關辦理，免由土地所有權人或典權人申請
    。．．．5、私有無償提供公共巷道或廣場用地（應由工務
    、建設主管機關或各鄉鎮市（區）公所建設單位，列冊送稽
    徵機關辦理）。」同規則第24條規定：「合於第7條至第17
    條規定申請減免地價稅或田賦者，應於每年期開徵40日前提
    出『申請』；逾期申請者，自申請之次年（期）起減免。．
    ．．」財政部71年4月6日台財稅第32305號函釋稱：「主旨
    ：關於所報土地稅減免規則第22條第1項但書規定免徵地價
    稅或田賦之認定，未列載於建物所有權狀上之10公尺以下巷
    道用地隨同建築基地移轉時，適用優惠稅率課徵土地增值稅
    之認定及地政與稅務機關之連繫問題等經貴局邀集省市稅務
    及地政機關會商結論，核復如說明。說明：．．．私有無償
    提供之巷道用地，其屬完成都市計畫法定程序者，以供公共
    通行之事實為依據，列冊送稽徵機關逕行辦理減免。至於私
    設巷道如未經土地所有權人表示願無償提供使用，則因無資
    料可稽，故無從列冊送稽徵機關，仍應由土地所有權人申請
    核定再憑減免。．．．」經查未經土地所有權人表示願無償
    提供使用私設巷道，地政機關既無資料可稽，故無從列冊送
    稽徵機關辦理免徵地價稅，財政部解釋應由土地所有權向稽
    徵機關提出申請，其解釋自無不合法之情形，該解釋係屬行
    政指導，被告係其下級機關自得予以適用。本件就該筆土地
    是否為私有土地供公共巷道及社區公園使用，及該筆土地目
    前是否由公務機關負責維修乙節，業經被告詢經台北市政府
    工務局養護工程處於93年9月20日以北市○○路字第0936522
    2400號函復被告略以：「．．．說明：2、經查文山區○○
    段○○段311地號土地都市計畫使用分區為『第二種住宅區』
    屬私有地，該筆土地目前本處尚未接管維護。」則依前揭財
    政部函釋意旨，系爭土地私設巷道部分既未完成都市計畫法
    定程序，雖供公共通行，如未經土地所有權人表示願無償提
    供使用，則因無資料可稽，故無從列冊送稽徵機關，仍應由
    土地所有權人依同規則第24條規定檢附有關資料於地價稅開
    徵40日前提出申請，再憑核定。本件原告並未於92年地價稅
    開徵前40日即92年8月22日以前向被告所屬文山分處提出申
    請，此為原告所不爭，則被告對之課徵92年地價稅，於法自
    無不合。就此筆土地被告於本院審理中雖曾表示，原告91年
    度地價稅現由本院另案審理，並曾函請地政機關測量，倘測
    量結果確有部分作道路使用，被告願作部分認諾云云。惟查
    原告系爭土地私設巷道部分，既未完成都市計畫法定程序，
    原告亦未曾表示願無償提供使用，地政機關無資料可稽，無
    從列冊送被告核准免徵地價稅，自應由土地所有權人依同規
    則第24條規定檢附有關資料於地價稅開徵40日前提出申請，
    始能據以免徵地價稅，已見前述，原告92年度地價稅並未依
    土地稅減免規則第24條規定，檢附有關資料，於地價稅開徵
    40日前向稽徵提出申請免徵，依上說明即不得免徵該年度之
    地價稅，且地價稅之課徵事關公益，被告縱作免予課徵地價
    稅之認諾，既不符合法律之規定，本院即不得本於其認諾而
    為原告勝訴之判決，況被告其後亦未作免徵系爭地價稅之認
    諾，自不影響本院之判決，合併明。
四、綜上所述，本件被告核定系爭6筆土地92年地價稅計1,575,4
    69元，並無不法，訴願決定予以維持，亦稱妥適。原告徒執
    前詞，訴請撤銷，為無理由，應予駁回。
五、兩造其餘攻擊防禦方法均與本件判決結果不生影響，故不逐
    一論述，併此敘明。
據上論結，本件原告之訴為無理由，爰依行政訴訟法第98條第3
項前段，判決如主文。
中    華    民    國    94    年    8    月     9     日
                           第七庭審判長法  官　鄭小康
                                       法  官　黃秋鴻
                                       法  官　林金本
上為正本係照原本作成。
如不服本判決，應於送達後20日內，向本院提出上訴狀並表明上
訴理由，如於本判決宣示後送達前提起上訴者，應於判決送達後
20日內補提上訴理由書（須按他造人數附繕本）。
中    華    民    國    94    年    8    月     9     日
         　　　　　　　　　　　　　　　書記官　簡信滇
